【裁判字號】    89,訴,2786
【裁判日期】    900302
【裁判案由】    拆屋還地
【裁判全文】
臺灣臺中地方法院民事判決  八十九年度訴字第二七八六號
    原      告  乙○○
                            送.
                            住.
    訴訟代理人  陳亦奇律師
                甲○○      住.
    被      告  丁○○      住.
右當事人間請求拆屋還地事件，本院判決如左：
    主    文
原告之訴及其假執行之聲請均駁回。
訴訟費用由原告負擔。
    事    實
甲、原告方面：
  一、聲明：(一)被告應將坐落臺中市○○區○○段五二九之二地號土地（下稱系爭土
      地）上如附圖Ｂ所示面積七十平方公尺之建物（下稱系爭建物）拆除，並將土
      地交還原告。(二)請准供擔保宣告假執行。
  二、陳述：系爭土地為原告所有，被告無正當權源，在系爭土地上如附圖Ｂ所示面
      積七十平方公尺占有系爭建物一棟，爰依民法第七百六十七條前段之規定，訴
      請被告拆屋還地。
  三、對被告所為抗辯之陳述：
    (一)民法第八百七十六條所規定之法定地上權，以土地及其上之建築物同屬「一人
      所有」為前提要件，茲系爭土地係於民國八十九年四月十一日分割自同地段五
      二九地號土地，其分割前（或抵押權設地當時）原屬被告及訴外人許茂宗、許
      茂桐三人共有，系爭建物則為被告單獨所有，顯與法定地上權之要件不符。
    (二)民法第八百七十六條之立法理由有二：一是社會經濟公義上之理由，即避免建
      物與土地遭拍賣而各異其所有人時，致建物難逃拆除之厄運，而有害社會經濟
      ；一是基於對抵押權當事人之合理的意思與當事人之預見為基礎，擬制當事人
      間已有設定地上權之意思。惟系爭建物屬未辦保存登記之違章建物，於必要時
      ，基於維護公共安全、公共交通、公共衛生或增進市容觀瞻之要求，主觀機關
      得強制拆除之，何能再基於另一種社會公義理由加以保護。又本件因與法定地
      上權之要件不符，是原告於拍定系爭土地當時，缺乏日後土地上將存有法定地
      上權之預見基礎。
  四、證據：提出地籍圖謄本一份及土地登記簿謄本二份為證。
乙、被告方面：
  一、聲明：(一)駁回原告之訴及假執行之聲請。(二)如受不利之判決，願供擔保請准免
      為假執行。
  二、陳述：
    (一)坐落臺中市○○區○○段五二九地號土地原屬被告與訴外人即被告之弟許茂宗
      、許茂桐所共有，被告應有部分三分之一由原告拍賣取得。
    (二)系爭建物係約三十年前，被告建築在自己所共有之土地上，雖然土地由原告拍
      賣取得一部分，但被告應有權可以居住在該處。
丙、本院依職權調閱本院八十五年度執字第八四九六號拍賣抵押物民事執行案卷。
    理    由
一、原告主張：系爭土地為原告所有，被告無正當權源，在系爭土地上如附圖Ｂ所示
    面積七十平方公尺占有系爭建物一棟，爰依民法第七百六十七條前段之規定，訴
    請被告拆屋還地等語。被告則以：坐落臺中市○○區○○段五二九地號土地原屬
    被告與訴外人即被告之弟許茂宗、許茂桐所共有，被告應有部分三分之一由原告
    拍賣取得，系爭建物係約三十年前，被告建築在自己所共有之土地上，雖然土地
    由原告拍賣取得一部分，但被告應有權可以居住在該處等語，資為抗辯。
二、原告主張系爭土地為其所有，被告所有系爭建物占有系爭土地上如附圖Ｂ所示面
    積七十平方公尺之事實，業據被告提出地籍圖謄本及土地登記簿謄本各一份為證
    ，且為被告所不爭執，並經本院囑託臺中市中正地政事務所派員測量屬實，製有
    複丈成果圖附卷可稽，堪信為真實。
三、按土地及其土地上之建築物，同屬於一人所有，而僅以土地或僅以建築物為抵押
    者，於抵押物拍賣時，視為已有地上權之設定，民法第八百七十六條第一項前段
    定有明文。本條條文雖規定「同屬一人所有」，惟類似本件土地為共有而其上建
    物為一共有人所有，而以土地之應有部分或建物為抵押時，實務上認為仍有本條
    之適用【參見司法院（74）廳民一字第135號、（82）廳民一字第13700號函】。
    蓋建物所有人對共有土地之自己應有部分而言，已符合法定地上權之要件，且建
    物所有人基於對共有土地之共有權，本即對共有土地有利用權，故於建物所有人
    應有部分拍賣後，如解為該建物對共有土地已無任何利用權，致建物面臨拆除之
    厄運，自非正當。
四、查坐落臺中市○○區○○段五二九地號土地原屬被告與訴外人許茂宗、許茂桐所
    共有，應有部分各三分之一，嗣於七十八年至八十五年間，被告以其應有部分三
    分之一先後設定最高限額抵押權予訴外人臺中區中小企業銀行股份有限公司、普
    通抵押權予訴外人江耀欽、江耀堂、楊阿文、黃阿鉗、林天貴等人，迄八十五年
    間訴外人江耀欽、江耀堂聲請本院以八十五年度執字第八四九六號拍賣被告應有
    部分，由原告拍定取得等情，業經本院依職權調閱上開執行案卷核閱屬實。又系
    爭土地係原告拍定取得被告應有部分後，訴請判決分割而取得單獨所有，有原告
    提出之土地登記謄本一份在卷為憑。另據被告陳稱，系爭建物屋齡約三十年，原
    告對此並不爭執，是堪認被告以其應有部分設定抵押權時，系爭建物即已存在。
    再者，系爭建物係鋼筋混凝土構造平房，亦據本院勘驗無訛，製有勘驗筆錄附卷
    為證，應認系爭建物仍具有相當之經濟價值，雖系爭建物屬違章建物，仍無礙其
    法定地上權之成立。
五、綜上所述，被告之系爭建物就所占用之基地，有法定地上權存在，原告雖因分割
    而取得單獨所有權，仍不得以被告為無權占有而請求拆屋交地。從而，原告本於
    民法第七百六十七條前段之規定，請求被告將系爭土地上如附圖Ｂ所示面積七十
    平方公尺之系爭建物拆除，並將土地交還原告，即有未洽，應予駁回；其假執行
    之聲請，亦因而失所依附，不應准許。
六、因本案事證已臻明確，兩造其餘攻擊防禦方法及舉證，於判決結果不生影響毋庸
    逐一論列，附此敘明。
七、據上論結，本件原告之訴為無理由，依民事訴訟法第七十八條判決如主文。
中      華      民      國    九十    年      三      月      二        日
                              臺灣臺中地方法院民事第四庭
~B法      官  陳文燦
右為正本係照原本作成
如不服本判決，應於判決送達後二十日內，向本院提出上訴狀。
中      華      民      國              年              月              日
~B法院書記官  何淑鈴


司法院資訊處製作；財團法人民間司法改革基金會備份。
